臺灣臺北地方法院民事判決　九十一年簡上字第二○七號
　　上　訴　人　凱勝塑膠工業股份有限公司
　　法定代理人　乙○○
　　訴訟代理人　丙○○
　　　　　　　　許清富
　　法定代理人　甲○○
右當事人間請求給付工程款事件，上訴人對於中華民國九十一年一月八日本院台北簡
易庭九十年度北簡字第六七五二號第一審判決提起上訴，本院判決如左：
    主      文
上訴駁回。
第二審訴訟費用由上訴人負擔。
    事      實
甲、上訴人方面：
  壹、聲明：
  　一、本訴部分：
  　　(一)原判決命上訴人給付超過新台幣（下同）二十萬九千元及命假執行部分廢棄
        。
  　　(二)右廢棄部分，被上訴人在第一審之訴駁回。
　　二、反訴部分：
　　　(一)原判決廢棄。
　　　(二)兩造間於民國九十年一月十五日所簽東興鍋爐空氣預熱器鋼管全部更換新管
        工程契約總價款應減少為二十萬九千九百零四元。
  貳、陳述：除與原判決記載相同者，茲引用外，補稱：
  　一、上訴人原審反訴之聲明將民法第七十四條第一項形成權，以給付之訴方式請
        求有誤，爰提起上訴請求將原判決廢棄，並變更原反訴聲明為如前所述。
    二、本件系爭鍋爐乃上訴人工廠整體發電之心臟，於八十九年十二月底發現問題
        時，因上訴人八十九年下半年度承接之多數訂單皆須於九十年二月初出貨，
        故不得已乃利用農曆過年期間更換預熱管，因契約之簽訂實甚急迫，加以上
        訴人慮及系爭鍋爐原始承製商之大部份員工皆轉至被上訴人公司任職，對系
        爭鍋爐整體之情況應非常了解，且契約簽立前被上訴人法定代理人甲○○與
        其綽號「王哥」之員工，曾二次至上訴人工廠勘查，測得系爭鍋爐外觀之長
        、寬、高各為二點二公尺、一點一公尺、二點四公尺及及表面厚度為十公分
        。嗣被上訴人第一次提出估價單第一項所列預熱管乃為一套七萬五千元，經
        上訴人要求應預估預熱管之支數後，被上訴人復提出第二次之估價單，其上
        明列預熱管之支數為六百三十支。被上訴人以其所估支數應不致差距太大，
        乃依其前後二次提出之估價單計算成本，即六百三十支預熱管七萬五千元，
        並以此基準計算其他附屬工程如氣焊工程、電焊工程所需之材料、零件、時
        間，及更換六百三十支預熱管其所需人工、時間，認為尚稱合理，乃與其成
        立契約。詎工程完工後，上訴人進行工程驗收時發現實際更換之預熱管卻僅
        三百四十八支，與被上訴人估算之六百三十支差距二分之一，被上訴人自認
        理虧，乃欲與上訴人和解，惟僅欲酌減預熱管支數之價差，而拒絕上訴人所
        認其他附屬工程如氣焊工程、電焊工程及工資等應依比例減少酬金之要求。
    三、被上訴人法定代理人與綽號「王哥」之員工於契約簽立前曾二次至上訴人工
        廠勘查系爭鍋爐，測得長度乃二點二公尺，被上訴人如何據以主張六百三十
        支每支為一公尺？況鋼管未剪裁前之長度乃每支六公尺，被上訴人估價單上
        六百三十支既未表明長度，則六百三十支亦係應以每支未剪裁前之長度六公
        尺計算方是，被上訴人如何據以主張六百三十支每支為一公尺？可知，被上
        訴人主張六百三十支每支一公尺實為事後卸責之詞。
    四、系爭契約固約定總價承包，然此總價乃上訴人信任被上訴人估算之支數而來
        ，若上訴人不重視支數之多少，則上訴人又何需於被上訴人提出第一次估價
        單後，要求預估支數，而被上訴人亦應上訴人之要求提出第二次估價單？可
        知支數之多少乃系爭契約重要之要素。況契約第十條亦約定：「本工程所採
        用器材按照圖說、『標單載明』，非經甲方同意不得變更：：」。
    五、綜前所述，被上訴人確乘上訴人急迫、無經驗而簽訂系爭契約，而其估算之
        六百三十支預熱管支數，與實換更換之三百四十八支預熱管，差距二分之一
        ，此對上訴人於契約成立前計算承攬報酬之依據，確有重大影響，若謂上訴
        人不得請求其減輕給付，實有失公平。
  、證據：除援用第一審所提證據外，補提估價單為證。
乙、被上訴人方面：
  壹、聲明：駁回上訴。
  貳、陳述：除與原判決記載相同者，茲引用外，補稱：
  　一、系爭契約是為「總價承包」，除已經原審調查明確外，上訴人亦從未爭執此
        點，自堪認定。兩造當初既合意採取「總價承包」方式，訂約時言明報酬總
        價為三十八萬元，則兩造間有關「承攬報酬」的約定，不論被上訴人實際投
        入的成本若干，所得賺取的利潤若干，即均應以該「約定總價」作為承攬報
        酬，自無民法第五百零六條規定適用之餘地。
    二、被上訴人就本工程所有應盡之施工責任與義務，即依系爭契約第七條驗收辦
        法所定者，無一未盡履行之責。且當時為配合上訴人過年期間始有停機的要
        求，被上訴人全力於過年期間將之趕工完畢，使上訴人於過年開工後即可正
        常運轉使用，迄今已歷一年有餘，惟被上訴人就所有應付之工程款，卻藉詞
        分文未付。
    三、系爭鍋爐並非被上訴人所設計製造，上訴人更無法提供系爭鍋爐的原始設計
        圖說供被上訴人估價，因此，被上訴人原建議以「實作實算」方式計價，然
        為上訴人以「無法預估日後總價款」為由加以拒絕，並要被上訴人以總價報
        價，被上訴人始報價四十一萬二千餘元，後經上訴人殺價結果，最後合意定
        為三十八萬元。因兩造於簽約當時就鍋爐內部之情形均無從知悉，最後言明
        以總價款三十八萬元承包後，上訴人為免被上訴人日後有所異議，還特別向
        被上訴人強調應依「驗收辦法」所定盡到施工之責任，則被上訴人何來「暴
        利行為」之有？
  、證據：援用第一審所提證據。
    理　　　由
一、本件被上訴人起訴主張：兩造於九十年一月十日簽訂「光興鍋爐空氣預熱器鋼管
    全部更換新管工程承攬契約書」，約定總價款為三十八萬元，被上訴人已依約完
    工，並經上訴人驗收無誤，上訴人就應給付被上訴人之工程款迄未給付，伊於九
    十年四月十六日催告上訴人履行亦未獲置理，爰本於承攬契約訴請上訴人給付三
    十八萬元及自起訴狀繕本送達翌日起算之法定遲延利息等情。
二、上訴人則以：上訴人所有之系爭鍋爐於八十九年十二月底發理問題，因上訴人八
    十九年下年度承接之多數訂單須於九十年二月初出貨，乃利用農曆過年期間更換
    預熱管，其契約之簽訂實甚急迫，加以上訴人慮及系爭鍋爐原始承製商之大部份
    員工皆轉至被上訴人公司任職，對系爭鍋爐整體之情況應係非常了解，乃與被上
    訴人簽立契約，被上訴人係乘上訴人急迫、無經驗而簽訂系爭契約，而其估算之
    六百三十支預熱管支數，與實換更換之三百四十八支預熱管，差距二分之一，應
    減少報酬為二十萬九千元等語置辯，並依民法第七十四條第一項提起反訴，聲明
    兩造間於九十年一月十五日所簽東興鍋爐空氣預熱器鋼管全部更換新管工程契約
    總價款應減少為二十萬九千九百零四元。
三、被上訴人主張兩造於九十年一月十日簽訂「光興鍋爐空氣預熱器鋼管全部更換新
    管工程承攬契約書」，被上訴人已依約完工，並經上訴人驗收無誤，依約上訴人
    應給付工程款三十八萬元等事實，業據提出工程承攬契約書、工程款發票、催告
    函為證，復為上訴人所不爭執，堪信為真。上訴人雖以前揭情詞置辯，然為被上
    訴人所否認。經查：
  (一)兩造所訂承攬契約書第三條約定本件總工程價款為三十八萬元，並未提及按更換
    鋼管支數給付工程款，足證本件工程是依總價承攬，並非依鋼管支數實作實算，
    此亦為上訴人所是認（見九十一年四月十七日準備程序筆錄），是不論嗣後實際
    更換數量為何，均應依約定總價付款。再者，上訴人於原審雖提出載有六百三十
    支之估價單為證，然此僅足證明兩造訂約前之協商過程，嗣後既未記載成為契約
    之內容，上訴人即無從據以推翻契約之明文約定，而主張應以實換支數計算報酬
    。參諸系爭契約第七條驗收辦法第一款約定「按照實際鋼管支數換新」，益證兩
    造係約定在固定之契約總價下，由上訴人依實際鋼管支數換新，嗣後不論更換支
    數多寡，均依合約總價計價。是本件上訴人辯稱係以更換六百三十支為標準計算
    出工程總價，惟實際上僅更換三百四十八支，應依實作支數減少報酬云云，顯與
    系爭契約之約定不符，尚難採信。
  (二)又按「訂立契約時，僅估計報酬之概數，如其報酬，因非可歸責於定作人之事由
    ，超過概數甚鉅者，：：。前項情形，工作物如為建築物，或其他土地上之工作
    物，或為此等工作物之重大修繕者，定作人得請僅請求相當減少報酬，：：。」
    民法第五百零六條固有明文。惟查，本件系爭契約已確定報酬之數額，並非僅估
    計報酬之概數，且本件工作物亦非建築物或其他土地上之工作物，或為此等工作
    物之重大修繕，與前揭法條之規定並不相符，上訴人據以主張得減少報酬，顯乏
    依據。
  (三)第按法院依民法第七十四條第一項之規定減輕給付，不僅須行為人有利用他人之
    急迫、輕率，或無經驗，而為法律行為之主觀情事，並須該法律行為，有使他人
    為財產上之給付，或為給付之約定，依當時情形顯失公平之客觀事實，始得因利
    害關係人之聲請為之。本件上訴人未能舉證證明被上訴人有利用其急迫、輕率，
    或無經驗而簽訂系爭契約之主觀情事，且該契約之內容對上訴人而言，亦非顯失
    公平，則上訴人辯稱依上開法條規定請求減輕給付，即非可採。
四、綜上所述，本件被上訴人主張為可採，上訴人所辯均無可取。從而，被上訴人本
    於系爭承攬契約請求上訴人給付三十八萬元並加計自九十年五月九日起至清償日
    止之法定遲延利息，為有理由，應予准許。至上訴人依民法第七十四條第一項請
    求兩造間於九十年一月十五日所簽東興鍋爐空氣預熱器鋼管全部更換新管工程契
    約總價款應減少為二十萬九千九百零四元，則非有據，應予駁回。原審判命上訴
    人如數給付，另駁回上訴人之反訴，於法並無不合。上訴意旨指摘原判決不當，
    求予廢棄改判，為無理由，應予駁回其上訴。
五、又本件事證已臻明確，兩造其餘攻擊防禦方法，於本判決結果不生影響，爰不一
    一論述，併此敘明。
據上論結：本件上訴為無理由，依民事訴訟法第四百三十六條之一第三項、第四百四
十九條第一項、第七十八條，判決如主文。
中　　　華　　　民　　　國　　九十一　　年　　　五　　　月　　二十八　　日
　　　　　　　　　　　　　　　　　　　　民事第四庭審判長法　　　官　謝明珠
　　　　　　　　　　　　　　　　　　　　　　　　　　　　法　　　官　孫萍萍
　　　　　　　　　　　　　　　　　　　　　　　　　　　　法　　　官　劉又菁
右為正本係照原本作成
本判決不得上訴
中　　　華　　　民　　　國　　九十一　　年　　　五　　　月　　二十八　　 日
　　　　　　　　　　　　　　　　　　　　　　　　　　　　法院書記官　黃瓊滿
